最高法院刑事判決　　　　　　　　　　　　　　　　八十八年度台非字第一七三號
　　上訴人　最高法院檢察署檢察總長
　　被　告　甲○○
右上訴人因被告違反槍砲彈藥刀械管制條例案件，對於台灣高等法院台中分院中華民
國八十七年四月八日第二審確定判決（八十七年度上易字第四五八號，起訴案號：台
灣彰化地方法院檢察署八十五年度偵字第九八五七號），認為部分違法，提起非常上
訴，本院判決如左：
    主  文
原判決及第一審判決關於諭知強制工作部分撤銷。
    理  由
非常上訴理由稱：『司法院大法官會議釋字第四七一號解釋業於民國八十七年十二月
十八日公布適用，其解釋文明示，槍砲彈藥刀械管制條例第十九條第一項規定，係於
依個案情節符合比例原則之情形，始予適用。凡行為人無預防矯治其社會危險性之必
要而仍宣付強制工作三年，則與憲法保障人民身體自由之規定有違，應自本解釋公布
之日起不予適用。惟參酌同院大法官會議釋字第一八八號解釋意旨，如為引起歧見之
該案確定終局判決，其適用法令所表示之見解，經司法院解釋為違背法令之本旨時，
是項解釋，自得為非常上訴之理由。經查本件被告曾於八十七年四月二十二日以本件
即台灣高等法院台中分院八十七年度上易字第四五八號刑事確定判決所適用之槍砲彈
藥刀械管制條例第十九條及刑法第二條第二項規定有牴觸憲法之疑義，聲請司法院大
法官解釋憲法，經併案審查，嗣作成八十七年十二月十八日公布之釋字第四七一號解
釋在案，有司法院大法官書記處八十八年一月二十一日（八八）處大三字第○一二七
七號函可稽（隨文檢送），而依原判決所確認之事實，被告係於八十五年六月間某日
將綽號「樹東」者交付可發射子彈具有殺傷力之改造玩具手槍一枝、具殺傷力之土造
子彈十一顆及制式子彈一顆未經許可寄藏於台中縣台中港工地並持有之，嗣於八十五
年十二月十八日下午五時許為警查獲並扣得上開違禁物等情，認觸犯修正前槍砲彈藥
刀械管制條例第十條第三項、第十一條第三項之罪。核其犯罪情節，僅係單純受託代
藏數量不多具殺傷力之玩具手槍一枝及子彈十二顆，且迄查獲之半年間，從未持之另
犯他案。又於犯罪後坦承犯案，態度良好（見偵查卷第六頁正、反面，第三十六頁反
面，地院卷第一二五頁反面，高院卷第四十頁正、反面），足見其犯行輕微，不具嚴
重性。被告雖曾犯施用毒品、吸食麻藥等罪，惟尚難認有犯罪習慣或以犯罪為常業或
因遊蕩或懶惰成習而犯罪，綜核上開情節，被告不具社會危險性，應無拘束其身體、
自由而受強制工作之必要。詎原判決駁回上訴維持第一審判決遽引槍砲彈藥刀械管制
條例第十九條第一項規定宣付強制工作三年部分，顯然不合比例原則，揆諸首揭說明
，應屬違法。案經確定，且對被告不利，爰依刑事訴訟法第四百四十一條、第四百四
十三條提起非常上訴，以資救濟。』。
本院按槍砲彈藥刀械管制條例於八十六年十一月二十四日修正公布，其第十九條第一
項增定犯該條例第七條、第八條、第十一條、第十二條第一項至第三項、第十三條第
一項至第三項之罪，經判處有期徒刑者，應於刑之執行完畢或赦免後，令入勞動場所
強制工作，其期間三年。但按保安處分係對受處分人將來之危險性所為拘束其身體、
自由等之處置，以達教化與治療之目的，為刑罰之補充制度。本諸法治國家保障人權
之原理及刑法之保護作用，其法律規定之內容，應受比例原則之規範，使保安處分之
宣告，與行為人所為行為之嚴重性，行為人所表現之危險性，及對於行為人未來行為
之期待性相當。司法院大法官會議因而對該規定於八十七年十二月十八日著成釋字第
四七一號解釋，明示該條例第十九條第一項所定不問對行為人有無預防矯治其社會危
險性之必要，一律宣付強制工作三年，致限制其中不具社會危險性之受處分人之身體
、自由部分，其所採措施與所欲達成預防矯治之目的及所需程度，不合憲法第二十三
條所定之比例原則，宣告自該解釋公布之日起不予適用。且綜觀該號解釋全部意旨，
其揭櫫現代法治國家保障人身自由之基本原則，認保安處分中之強制工作，本質上雖
係為預防將來之犯罪行為、防衛社會需要而設，但其對人身自由之限制，性質實與刑
罰同，基於罪刑法定及法律不溯既往、法律安定性與法律可預測性等原則，上開條例
新增之強制工作處分規定不利於行為人，仍應適用不溯既往及從新從輕原則。在該條
例修正公布施行前犯該條例第十九條第一項所列舉之罪者，於該條例修正公布施行後
為裁判時，應不得依該項規定宣告強制工作。又「……確定終局裁判所適用之法律或
命令，或其適用法律、命令所表示之見解，經本院（司法院）依人民聲請解釋認為與
憲法意旨不符，其受不利確定終局判決者，得以該解釋為再審或非常上訴之理由……
」，亦經司法院大法官會議著有釋字第一八五號解釋。本件依原判決所確認之事實，
被告係於八十五年六月間某日將綽號「樹東」者交付可發射子彈具有殺傷力之改造玩
具手槍一支、具殺傷力之土造子彈十一顆及制式子彈一顆未經許可寄藏於台中縣台中
港工地並持有之，嗣於八十五年十二月十八日下午五時許為警查獲並扣得上開違禁物
等情，因認被告觸犯修正前槍彈藥刀械管制條例第十條第三項、第十一條第三項之
罪。則被告犯罪時間顯在該條例修正公布生效施行之前。原判決駁回被告之上訴，維
持第一審判決遽引該條例第十九條第一項宣告被告應強制工作三年部分，與上開釋字
第四七一號解釋意旨不符，應屬違法。而被告係上開解釋聲請人之一，亦有司法院大
法官書記處八十八年一月二十一日（八八）處大三字第○一二七七號函在卷可稽，依
前開釋字第一八五號解釋，自得以釋字第四七一號解釋為提起非常上訴之理由。已經
確定之原判決及第一審判決關於諭知被告應付強制工作部分，既經非常上訴意旨指摘
為違背法令，應認為有理由，且於被告不利，應由本院僅將該部分撤銷，以資糾正及
救濟。
據上論結，應依刑事訴訟法第四百四十七條第一項第一款，判決如主文。
中      華      民      國    八十八    年      七      月     十五     日
                              最高法院刑事第九庭
                                  審判長法官  曾  有  田
                                        法官  陳  宗  鎮
                                        法官  劉  介  民
                                        法官  魏  新  和
                                        法官  孫  增  同
      右正本證明與原本無異
                                              書  記  官
中      華      民      國    八十八    年      七      月     二十     日
